臺灣臺北地方法院刑事判決　　　　　　　96年度訴字第1538號
公　訴　人　臺灣臺北地方法院檢察署檢察官
被　　　告　丙○○
選任辯護人　李進成　律師
　　　　　　張國權　律師
被　　　告　乙○○
上列被告等因違反稅捐稽徵法等案件，經檢察官提起公訴（96年
度偵字第13014 號），被告二人於本院準備程序就被訴事實為有
罪之陳述，經本院告知被告簡式審判程序意旨，並聽取當事人及
辯護人之意見後，本院合議庭裁定由受命法官獨任依簡式審判程
序審理、判決如下：
    主  文
丙○○、乙○○共同行使從事業務之人，明知為不實之事項，而
登載於其業務上作成之文書，足以生損害於公眾及他人，各處有
期徒刑肆月，如易科罰金，均以銀元佰元即新臺幣玖佰元折算
壹日，各減為有期徒刑貳月，如易科罰金，均以銀元佰元即新
臺幣玖佰元折算壹日；又共同公司負責人，為納稅義務人以不正
當方法逃漏稅捐，各處有期徒刑肆月，如易科罰金，均以銀元
佰元即新臺幣玖佰元折算壹日，各減為有期徒刑貳月，如易科罰
金，均以銀元佰元即新臺幣玖佰元折算壹日。各應執行有期徒
刑月，如易科罰金，均以銀元佰元即新臺幣玖佰元折算壹日
。均緩刑貳年。
    事  實
一、丙○○於民國94年間登記為址設臺北市○○區○○路四段24
    5 巷32弄42號2樓之2「力展機械有限公司」（下稱力展公司
    ）之負責人，並實際負責該公司之主要業務經營，並經手力
    展公司94年度營利事業所得稅申報事宜，於其執行職務之範
    圍內為公司法所規定之公司負責人，並以填報力展公司各類
    所得扣繳暨免扣繳憑單為其附隨業務，為從事業務之人。乙○○於94年間，承攬力展公司位在桃園縣平鎮市北富里1鄰1
    之6 號廠房之裝修工程包商。詎乙○○、丙○○均明知甲○○於94年1 月至12月間，均未在力展公司上開工程工作及領
    得薪資支薪，不得申報其等薪資支出，竟共同意圖為納稅義
    務人力展公司逃漏稅捐，並基於行使業務上製作扣繳憑單而
    為力展公司逃漏稅捐，並於94年間某日，由乙○○於不詳時
    地，取得之甲○○之身分證影本，交由丙○○申報甲○○在
    力展公司之薪資所得，而作為上開工程之任職薪資支出，並
    由丙○○委託指示不知情之帳務處理人員製作甲○○於94年
    1月至12月，在力展公司支領薪資新臺幣（下同）19萬2,000
    元之各類所得扣繳暨免扣繳憑單之業務文書1 紙，虛偽登載
    甲○○94年度1月至12月薪資所得共計19萬2,000元之不實事
    項，並利用不知情之會計人員，並將該薪資列為勞務成本，
    製作力展公司94年度營利事業所得稅結算申報書，進而持以
    向財政部臺北市國稅局申報力展公司94年度營利事業所得稅
    而行使，使營業成本增加、營利所得減少，而以上開不正當
    之方法逃漏力展公司依法應繳納之94年度營利事業所得稅稅
    額計4萬8,000元，足以生損害於甲○○及財政部臺北市國稅
    局對於稅務管理課徵之正確性。嗣經甲○○接獲國稅局之綜
    合所得稅核定通知，得知應補繳前開薪資所得之綜合所得稅
    款，始悉上情。
二、案經甲○○訴由臺灣士林地方法院檢察署檢察官呈請臺灣高
    等法院檢察署令轉臺灣臺北地方法院檢察署檢察官偵查起訴
    。
    理  由
壹、程序方面
一、按除被告所犯為死刑、無期徒刑、最輕本刑為三年以上有期
    徒刑之罪或高等法院管轄第一審案件者外，於法院行準備程
    序進行中，被告先就被訴事實為有罪之陳述時，審判長得告
    知被告簡式審判程序之旨，並聽取當事人、代理人、辯護人
    及輔佐人之意見後，裁定進行簡式審判程序；且受命法官行
    準備程序，與法院或審判長有同一之權限；又簡式審判程序
    之證據調查，不受刑事訴訟法第159 條第1 項、第161 條之
    2 、第161 條之3 、第163 條之1 及第164 條至第170 條規
    定之限制，刑事訴訟法第273 條之1 第1 項、第279 條第2
    項前段、第273 條之2 分別定有明文。
二、查本件被告所犯為死刑、無期徒刑、最輕本刑為三年以上有
    期徒刑以外之罪，且非高等法院管轄第一審之案件，其於準
    備程序就前揭被訴事實為有罪之陳述，經受命法官告知簡式
    審判程序之旨，並聽取當事人之意見後，本院認無不得或不
    宜改依簡式審判程序進行之處，爰依刑事訴訟法第273 條之
    1 第1 項、第284 條之1 ，裁定本件由受命法官獨任進行簡
    式審判程序，合先敘明。
貳、實體方面
一、上揭事實，業據被告丙○○、乙○○於本院96年11月13日準
    備程序、審判程序時均供承不諱，核與證人甲○○於96年3
    月9 日於偵訊時之具結證述情節相符（見臺灣臺北地方法院
    檢察署96年度他字第992號卷，以下簡稱他992卷，第48至50
    頁），並有財政部臺北市國稅局94年度綜合所得稅各類所得
    資料、臺北市低收入戶NO.0000000號卡、財團法人金融聯合
    徵信中心之資料、公司及分公司基本資料查詢畫面、國稅局
    補稅承諾書、臺北市政府之府建商字第09681437000 號函檢
    附力展公司登記案卷、勞工保險局之保承資字第0961004474
    0 號函檢附甲○○勞工保險被保險人投保資料表、財政部國
    稅局北投稽徵所之財北國稅北投綜所二字第0960000311號函
    、甲○○補領國民身分證申請書、報案人甲○○之臺北市政
    府警察局受理非刑事案件報案二聯單、甲○○與被告乙○○
    之和解書（見臺灣士林地方法院檢察署96年度他字第97號卷
    ，以下簡稱稱他97卷，第4至9頁；同上他992卷第3頁、第8
    頁、第23至41頁、第51至54頁）、財政部臺北市國稅局財北
    國稅審三字第0960030030號函、各類所得扣繳暨免扣繳憑單
    影本8件、估價單影本3件、祥鑫興業股份有限公司預拌混凝
    土請款單、金田鐵網有限公司估價單影本、金田鐵網有限公
    司估價單影本、祥鑫興業股份有限公司預拌混凝土送貨單、
    甲○○與被告乙○○和解書、基隆第一信用合作社匯款申請
    書【匯款九萬六千元，收款人甲○○】、國稅局補稅承諾書
    、臺灣板橋地方法院檢察署92年度偵字第16887及16888號不
    起訴處分書影本在卷可稽（見臺灣臺北地方法院檢察署96年
    度偵字第6479號卷，以下簡稱偵卷，第3至5頁、第20至40頁
    ）。又查扣除虛列申報之甲○○薪資所得計共計19萬2,000
    元後，力展公司逃漏之94年度營利事業所得稅稅額為4萬8,
    000 元，等情，亦有、承諾書、核定稅款繳款書、財政部臺
    北市國稅局違章案件罰鍰繳款書各1 件在卷可徵（見本院卷
    第24至26頁），是本件被告二人自白與事實相符，而本件事
    證明確，其二人犯行堪以認定。
二、論罪科刑之法律適用
(一)、查被告行為後，刑法有修正公布如下分述之：
１、按稅捐稽徵法第四十一條之罪之法定刑得科或併科新臺幣六
    萬元以下罰金，而刑法第二百十六條、第二百十五條之罪之
    法定刑得科銀元五百元以下罰金，據修正後刑法施行法增訂
    第一條之一：「中華民國九十四年一月七日刑法修正施行後
    ，刑法分則編所定罰金之貨幣單位為新臺幣。九十四年一月
    七日刑法修正時，刑法分則編未修正之條文定有罰金者，自
    九十四年一月七日刑法修正施行後，就其所定數額提高為三
    十倍。但七十二年六月二十六日至九十四年一月七日新增或
    修正之條文，就其所定數額提高為三倍」（按新增訂刑法施
    行法第一條之一規定，僅係替代罰金罰鍰提高標準條例部分
    條文，與罰金罰鍰提高標準條例罰金額度相同，只是貨幣單
    位由銀元改成新臺幣，並不發生有利、不利之問題，亦非法
    律變更刑度之條文，並無比較新舊法之問題，應逕予適用，
    附此說明。）及刑法第三十三條第五款修正為：「罰金：新
    臺幣一千元以上，以百元計算之」等規定，上揭罪名之罰金
    刑最高額雖於修正前後均相同，惟最低額，依被告行為時之
    刑罰法律，即罰金罰鍰提高標準條例第一條前段規定之提高
    倍數十倍及刑法第三十三條第五款規定之罰金最低額一元予
    以計算，修正前經換算均為新臺幣三十元，修正後均提高為
    新臺幣一千元，因此比較上述修正前、後之刑罰法律，自以
    被告行為時關於科處罰金刑之法律較有利於被告。
２、刑法業於九十四年二月二日修正公布，於九十五年七月一日
    施行，按「行為後法律有變更者，適用行為時之法律，但行
    為後之法律有利於行為人者，適用最有利於行為人之法律」
    ，修正後刑法第二條第一項定有明文，該條係規範行為後法
    律變更所生新、舊法律比較適用之準據法，本身尚無新、舊
    法比較之問題，於新法施行後，應一律適用新法第二條第一
    項之規定，為「從舊從輕」之比較；又本次刑法法律變更，
    新、舊法比較時應就罪刑有關之共犯、未遂犯、想像競合犯
    、牽連犯、連續犯、結合犯，以及累犯加重、自首減輕暨其
    他法定加減原因（如身分加減）與加減例等一切情形，綜其
    全部罪刑之結果而為比較（最高法院九十五年度第八次刑事
    庭會議決議參照）。而查：刑法第三十三條關於罰金數額之
    規定業經修正，被告行為時之刑法第三十三條第五款規定：
    「罰金：一元（即新臺幣參元）以上」，被告行為後之刑法
    第三十三條第五款則規定：「罰金：新臺幣一千元以上，以
    百元計算之」，經比較新、舊法之結果，以修正前之法律，
    對被告較為有利。
３、修正前刑法第51條第5 款規定：「數罪併罰，宣告多數有期
    徒刑者，於各刑中之最長期以上，各刑合併之刑期以下，定
    其刑期。但不得逾20年。」修正後刑法第51條第5 款規定：
    「宣告多數有期徒刑者，於各刑中之最長期以上，各刑合併
    之刑期以下，定其刑期。但不得逾30年。」比較結果，修正
    後刑法並非較有利於被告，仍應依修正前刑法，定其應執行
    之刑。
４、綜上法律修正前後之比較，揆諸上揭最高法院決議及修正後
    刑法第2條第1項所定之「從舊從輕」原則，應整體適用被告
    行為時之法律，即修正前刑法相關規定，對被告較為有利。
(二)、按營利事業填製扣繳憑單暨免扣繳憑單，係附隨公司業務而
    製作，屬業務上所掌之文書，且為公司負責人繼續反覆執行
    之事務，公司負責人自為從事此項業務之人。至於員工薪資
    扣繳暨免扣繳憑單，係證明全年度支付員工薪資及代為扣繳
    綜合所得稅之情形，而為徵繳雙方課徵與申報綜合所得稅之
    依據，但既非為造具記帳憑證所根據之憑證，尚難認係屬商
    業會計法所規定之原始憑證，僅屬從事業務之人於業務上製
    作之文書（最高法院92年臺上字第1624號判決意旨參照）。
(三)、被告丙○○於94年間登記為力展公司負責人，並實際負責該
    公司之主要業務經營，並經手營利事業所得稅之申報事宜，
    於其執行職務之範圍內為公司法第8 條所規定之公司負責人
    ，並以填報力展公司各類所得扣繳暨免扣繳憑單為其業務，
    自屬從事業務之人；其與被告乙○○共同虛列告訴人之薪資
    所得，據以製作扣繳憑單並向稅捐機關申報稅捐，而使力展
    公司得以逃漏依法應繳納之營利事業所得稅，核被告丙○○
    、乙○○所為，係犯刑法第216條、第215條行使業務登載不
    實文書罪、稅捐稽徵法第47條第1 款、第41條之公司負責人
    為納稅義務人以不正當方法逃漏稅捐罪。被告丙○○利用不
    知情之會計人員製作不實之扣繳暨免扣繳憑單，並提出於稅
    捐機關申報稅捐，為間接正犯。又被告丙○○與被告乙○○
    間，就違反稅捐稽徵法、刑法之犯行，均有犯意聯絡及行為
    分擔，雖就違反稅捐稽徵法部分，被告乙○○未具公司法負
    責人身分，惟依刑法第31條第1項規定，仍成立共同正犯。
(四)、又刑法第五十五條所規定之牽連犯，必須同一人犯一罪而其
    方法或結果行為另犯他罪名，始克相當；亦即必須同一犯罪
    主體之二個以上犯罪行為間，具有目的與方法、或目的與結
    果之關係，始得從一重處斷。公司負責人為納稅義務人之公
    司以不正當方法逃漏稅捐，既非稅捐稽徵法第四十一條之犯
    罪或受罰主體，僅稅捐稽徵法第47條之規定，係將納稅義務
    人之公司責任，於其應處徒刑範圍，轉嫁於公司負責人，其
    犯罪主體為公司，受罰之公司負責人乃屬「代罰」之性質，
    其本身並非逃漏稅捐之納稅義務人，亦即非犯罪之主體，此
    部分行為與公司負責人之其他犯罪行為之間，自無方法或結
    果之牽連關係（最高法院92年台上字第4025號判決意旨可參
    ）。故被告二人共同所犯刑法第216條、第215條之行使業務
    登載不實文書罪部分，與稅捐稽徵法第47條第1 款、第41條
    以不正當之方法逃漏稅捐罪之間，並無方法或結果之牽連關
    係，而係犯意各別，行為互異，應予分論併罰。
(五)、玆審酌被告二人所為，影響稅捐稽徵制度之正確性，實屬可
    議，惟念及被告二人於犯罪後坦承犯行不諱，暨其因一時失
    慮而犯本件之罪，並已供承犯行，而見悔意，本院斟酌被告
    素行及其犯罪之動機、目的、手段、所生危害與犯罪後之態
    度、生活狀況、品行、智識程度等一切情狀，量處如主文所
    示之刑。又被告二人行為時之刑法第四十一條規定：「犯最
    重本刑為三年以下有期徒刑以下之刑之罪，而受六月以下有
    期徒刑或拘役之宣告，因身體、教育、職業或家庭之關係，
    執行顯有困難者，得以一元以上三元以下折算一日，易科罰
    金。」；九十年一月十日修正公布之刑法第四十一條規定：
    「犯最重本刑為五年以下有期徒刑以下之刑之罪，而受六個
    月以下有期徒刑或拘役之宣告，因身體、教育、職業、家庭
    之關係或其他正當事由，執行顯有困難者，得以一元以上三
    元以下折算一日，易科罰金。但確因不執行所宣告之刑，難
    收矯正之效，或難以維持法秩序者，不在此限。併合處罰之
    數罪，均有前項情形，其應執行之刑逾六月者，亦同。」，
    且依其時罰金罰鍰提高標準條例第二條前段規定，就其原定
    數額提高為一百倍折算一日，即以銀元一百元至三百元（即
    新臺幣三百元至九百元）折算一日；九十五年七月一日修正
    施行之刑法第四十一條規定：「犯最重本刑為五年以下有期
    徒刑以下之刑之罪，而受六個月以下有期徒刑或拘役之宣告
    者，得以新臺幣一千元、二千元或三千元折算一日，易科罰
    金。前項規定於數罪併罰，其應執行之刑未逾六月者，亦適
    用之。」；經比較各該修正前、後之易科罰金標準，以九十
    年一月十日修正公布之刑法第四十一條規定，較有利於被告
    ，爰依修正前（即九十年一月十日修正公布之）刑法第四十
    一條第一項前段規定，諭知易科罰金之折算標準。
三、本件減刑並諭知易科罰金折算標準部分：又被告二人犯本案
    之時間係在96年4 月24日之前，所犯合於中華民國96年罪犯
    減刑條例第2條第1項第3 款規定，應減其宣告刑二分之一，
    茲依同條例7 條規定，於判決主文同時諭知宣告刑及減得之
    刑，與其上開易科罰金折算標準，故本件減處各如主文所示
    之刑，並均諭知易科罰金折算標準。爰就被告二人上開各該
    宣告刑及所定應執行刑，均諭知易科罰金之折算標準。末查
    ，被告二人未曾受有期徒刑以上刑之宣告的犯罪紀錄，素行
    良好，有卷附臺灣高等法院被告二人前案紀錄表1 份附卷可
    佐，再酌被告二人犯後儘速與告訴人達成和解，並已補繳上
    開逃漏稅額及核定稅款、違章案件罰鍰繳款完畢，有承諾書
    、核定稅款繳款書、財政部臺北市國稅局違章案件罰鍰繳款
    書各1 件在卷可徵（見本院卷第24至26頁），是本件被告二
    人經此偵審程序並受有期徒刑宣告之教訓，應知警惕，本院
    斟酌再三認其所受刑之宣告以暫不執行為適當，爰併予宣告
    緩刑2 年，以勵自新。
據上論斷，應依刑事訴訟法第273條之1第1項、第299條第1 項前
段，稅捐稽徵法第47條第1款、第41條、刑法第2條第1 項前段、
第11條前段、第216條、第215條、第74條第1項第1款，修正前刑
法第41條第1項、第51條第5款，修正前罰金罰鍰提高標準條例第
2條，現行法規所定貨幣單位折算新臺幣條例第2條，中華民國九
十六年罪犯減刑條例第2條第1項第3款、第7條、第9 條，判決如
主文。
本案經檢察官王育珍到庭執行職務
中    華    民    國    96    年  11    月     27     日
                  刑事第十六庭法  官  施添寶
以上正本證明與原本無異。
如不服本判決，應於收受判決書送達之日起10日內，向本院提出
上訴書狀。
                              書記官  陳弘文
中    華    民    國    96    年  11    月     27     日
附錄：本案論罪科刑法條全文
刑法第216條
行使第210條至第215條之文書者，依偽造、變造文書或登載不實
事項或使登載不實事項之規定處斷。
刑法第215條
從事業務之人，明知為不實之事項，而登載於其業務上作成之文
書，足以生損害於公眾或他人者，處三年以下有期徒刑、拘役或
五百元以下罰金。
稅捐稽徵法第41條
納稅義務人以詐術或其他不正當方法逃漏稅捐者，處五年以下有
期徒刑、拘役或科或併科新台幣60,000 元以下罰金。
稅捐稽徵法第47條
本法關於納稅義務人、扣繳義務人及代徵人應處徒刑之規定，於
左列之人適用之：
一  公司法規定之公司負責人。
二  民法或其他法律規定對外代表法人之董事或理事。
三  商業登記法規定之商業負責人。
四  其他非法人團體之代表人或管理人。
